【裁判字號】    98,上易,243
【裁判日期】    981006
【裁判案由】    損害賠償
【裁判全文】
臺灣高等法院臺中分院民事判決         98年度上易字第243號
上  訴  人    甲○○ ○○○○ ○○○○○○○○○○ ○○○○○（新禾電子股份有限
              公司）
法定代理人    丙○○
訴訟代理人    張右人  律師
複 代理 人    吳莉鴦  律師
              張豐守  律師
被 上訴 人    采鋒科技股份有限公司
兼法定代理人  乙○○
上列當事人間請求損害賠償事件，上訴人不服台灣台中地方法院
97年度訴字第2628號98年5月21日第一審判決，提起上訴，本院
於民國98年9月22日言詞辯論終結，判決如下：
    主  文
上訴及追加之訴均駁回。
第二審訴訟費用由上訴人負擔。
    事實及理由
壹、程序方面：
  本件上訴人於原審先位聲明係以侵權行為請求乙○○給付美金
  4萬2150元折合新台幣139萬2123元，備位聲明依消費借貸契約
  請求采鋒科技股份有限公司（下稱采鋒公司）給付美金3萬705
  0元折合新台幣122萬8948元，以侵權行為請求乙○○給付美金
  5100元折合新台幣16萬3175元，原審判決後，上訴人僅就備位
  聲明提起上訴，並追加依不當得利法律關係請求采鋒公司給付
  美金4萬2150元之備位聲明。因請求之基礎事實同一，依民事
  訴訟法第446條第1項、第255條第1項第2款規定應予准許。又
  於本院中就請求金額更正與新台幣同額之美金給付為聲明之更
  正，亦應予准許。
貳、實體方面：
 一上訴人主張：
  (一)先位之訴部分：
   1.上訴人甲○○ ○○○○ ○○○○○○○○○○ ○○○○○（新禾電子股份有限公
     司）為薩摩亞註冊之外國公司，被上訴人乙○○於95年12
     月起至97年3月21日止，受任擔任上訴人公司負責人，嗣乙
     ○○因轉讓其所有上訴人公司股份予他人，上訴人公司負
     責人於97年3月8日變更為訴外人林佩倫。詎林佩倫於97年3
     月21日與乙○○辦理交接時，發現乙○○於擔任上訴人公
     司負責人期間，均未製作帳冊資料，乙○○並於97年2月19
     日指示訴外人黃女玲由上訴人公司中國國際商業銀行東台
     中分行帳戶（下稱系爭帳戶）領取美金5100元，乙○○無
     法交代領取原因，經上訴人公司請求歸還未果。
   2.因故意或過失不法侵害他人之權利者，負損害賠償責任，
     民法第184 條第1 項前段定有明文。乙○○受任擔任上訴
     人公司負責人期間，竟未經上訴人公司股東同意，擅自挪
     用上訴人公司上開款項，所為顯致上訴人公司受有損害，
     上訴人公司自得依侵權行為請求乙○○賠償美金5100元及
     遲延利息。
   3.乙○○自認其於96年4月4日自上訴人公司系爭帳戶領取美
     金3萬7050元之事實，然抗辯係依丙○○之指示，將上揭美
     金3萬7050元匯至采鋒公司帳戶。原審雖略以丙○○於原審
     98年5月7日言詞辯論時之陳述，難認上訴人公司與采鋒公
     司就系爭款項有借貸意思表示相互一致之情形云云，認定
     上訴人公司與采鋒公司並未成立消費借貸約。惟查丙○○
     係陳述：「美金3萬7050元（含手續費為美金3萬7070元）
     是因為采鋒公司當時在運作之時，資金發生缺口，所以才
     將上訴人公司美金3萬7050元匯到采鋒公司，供采鋒公司營
     運，也就是事實上借給采鋒公司營運週轉用。」等語，即
     曰「供給采鋒公司營運週轉用」，其性質自屬消費借貸。
     至於上訴人公司與采鋒公司雖未約定借款利息及還款期限
     ，然依民法第474條第1項規定，僅需金錢之交付及借貸意
     思表示相互一致，金錢消費借貸契約即告成立，不以約定
     借款利息及還款期限為必要。本件上訴人公司與采鋒公司
     間成立美金3萬7050元之消費借貸契約，雖未約定返還期限
     ，上訴人公司於原審曾請求采鋒公司返還，顯然已定相當
     期限催告返還，上訴人公司爰依民法第478條後段規定，請
     求采鋒公司返還美金3萬7050元及遲延利息。
  (二)備位之訴部分：
   1.退步言之，如認本件不成立侵權行為及消費借貸契約法律
     關係，然乙○○自認其曾先後自上訴人公司系爭帳戶領取
     美金3萬7050元、美金5100元，合計美金4萬2150元，匯至
     采鋒公司帳戶，已如前述。采鋒公司自屬受有利益，致上
     訴人公司受損害。
   2.雖采鋒公司抗辯其中美金5100元係依采鋒公司之董監事決
     議行之，其中美金3萬7050元則依丙○○之指示為之。惟查
     上訴人公司與采鋒公司乃個別獨立之法人，上訴人公司不
     受采鋒公司之董監事決議拘束；且采鋒公司否認其與上訴
     人公司成立消費借貸契約。基此，采鋒公司並無法律上原
     因受有美金4萬2150元之利益，上訴人爰依不當得利之法律
     關係請求返還。
  (三)聲明：（金額原以新台幣請求，於本院更正以同額之美金請
    求）
   1.先位聲明（本訴部分）：
    (1)原判決廢棄。
    (2)乙○○應給付上訴人美金5100元及自起訴狀繕本送達日起
      至清償日止按年息百分之5計算之利息。
    (3)采鋒公司應給付上訴人美金3萬7050元及自98年2月15日起
      至清償日止按年息百分之5計算之利息。
    (4)第一、二審訴訟費用被上訴人共同負擔。
   2.備位聲明（追加部分）：
    (1)采鋒公司應給付上訴人美金4萬2150元及起訴狀繕本送達
      之翌日起至清償日止按年息百分之5計算之利息。
    (2)第一、二審訴訟費用被上訴人共同負擔。
 二被上訴人則以：
  (一)上訴人公司係采鋒公司之股東投資大陸益鋒電子科技有限公
    司（下稱益鋒公司），為資金之運作而設立之境外公司。其
    運作如下：1.投資大陸益鋒公司暨匯入大陸益鋒公司資本額
    。2.為大陸益鋒公司對外接單留置利潤，例如上訴人公司向
    大陸益鋒公司買進8元，賣出大陸某商10元，留置2元獲利。
    3.上訴人公司留置之利潤做為償還采鋒公司各項代墊款，例
    如大陸益鋒公司向采鋒公司購買物料、模具、機械等、大陸
    台幹薪資、勞健保、勞退金等由采鋒公司支付等種種費用。
  (二)丙○○長期在大陸，雖其於95年9月30日辭去采鋒公司總經
    理職務，並覓得曾明煇入股采鋒公司，由曾明煇於96年2月
    10日暫時出任采鋒公司總經理半年，但丙○○未曾交出采鋒
    公司之網路轉帳密碼及印鑑，仍掌控大陸益鋒公司及采鋒公
    司之財務，並盜領薪資至96年12月。而乙○○於97年1月起
    任采鋒公司負責人時，因丙○○不肯交出所有采鋒公司之銀
    行帳戶印鑑，無法動用資金運作，經以經濟部函文於97年4
    月1日向台中商業銀行南投分行申請同意變更采鋒公司00000
    0000000帳戶之印鑑更換，至彰化銀行南投分行00000000000
    000帳戶迄今仍未能變更，丙○○主張其僅為采鋒公司之掛
    名負責人即非屬實。
  (三)乙○○於任職上訴人公司共2年4個月，轉出筆數16筆，其中
    轉至大陸益鋒公司14筆，轉至采鋒公司2筆帳目清楚、金額
    及流向明確（見本院卷第45頁）。如丙○○、林佩倫對乙○
    ○保管之帳戶有疑慮，早可自行設立新境外公司自行操控。
    而乙○○將對上訴人公司部份股權轉讓後，並不構成上訴人
    公司負責人變更之要件，原應由乙○○召開股東大會選出董
    事，再由董事選出董事長，惟基於林佩倫與丙○○之資金運
    作方便，故於轉讓時一併變更上訴人公司之負責人。至96年
    4月4日所轉出美金3萬7050元，係依丙○○於采鋒公司96年3
    月7日召開董事會議之指示，乙○○於當日將其轉入采鋒公
    司，該資金運用皆由丙○○全權掌控與乙○○無關。而97年
    2月19日轉出美金5100元，亦係遵照丙○○之指示於當日轉
    入采鋒公司，該筆匯款係償還采鋒公司代墊大陸公司幹部薪
    資，被上訴人乙○○雖因此遭林佩倫告訴涉嫌侵占、背信罪
    ，亦經檢察官為不起訴處分確定，且該期間16筆匯款皆為丙
    ○○一手掌控采鋒公司、大陸益鋒、上訴人公司3家資金調
    度、運轉、挪用，顯見乙○○所匯出之資金皆依丙○○之指
    示匯出其所指定帳戶，並無挪用款項造成上訴人公司受損情
    形。
  (四)乙○○未任采鋒公司負責人時，僅就采鋒公司外帳作報稅處
    理，未涉其經營及內帳，如知悉內帳，怎可能任丙○○及林
    佩倫盜領多年薪資及其他費用。至何以乙○○將資金先轉入
    個人美金帳戶，未直接將之轉入采鋒公司美金帳戶，係因依
    銀行規定，境外公司必須先轉美金帳戶才可領出，乙○○所
    屬采鋒公司及境外上訴人公司之帳戶皆位於台中市，因采鋒
    公司急需該營運資金，如直接轉至采鋒公司美金帳戶，該金
    額會結轉為新台幣，乙○○即必須由南投縣到台中市讓林佩
    倫用印，才能結匯新台幣入帳使用，則乙○○依丙○○指示
    於當日結轉匯入采鋒公司，即無違反所執行之業務或侵害上
    訴人公司權利可言，另采峰公司亦否認有消費借貸或不當得
    利之事實存在。
  (五)聲明：1.上訴人之訴及追加之訴駁回。2.訴訟費用由上訴人
    負擔。
 三本件第一審對上訴人之請求，先位及備位部分判決全部敗訴
   ，上訴人不服就備位聲明提起上訴，求為廢棄並為如上訴聲
   明判決。被上訴人則求為判決駁回上訴及追加之訴。
 四本院審理之結果：
  (一)兩造爭執要點：
   1.乙○○有無侵占美金5100元之侵權行為？
   2.采鋒公司有無向上訴人公司借貸美金3萬7050元之事實？
   3.又上訴人公司匯款美金4萬2150元至采鋒公司，是否構成不
     當得利？
  (二)上訴人主張乙○○於96年4月4日、97年2月19日分別自上訴
    人公司系爭帳戶領取美金3萬7050元、美金5100元之事實，
    業據提出上訴人公司存摺影本為證，復為被上訴人所不爭執
    ，則上訴人之上開主張堪信為真實。
  (三)先位之訴部分：
   1.上訴人主張乙○○侵占美金5100元部分：
    按因故意或過失，不法侵害他人之權利者，負損害賠償責
      任。民法第184條第1項前段定有明文。上訴人主張乙○○
      有侵占上訴人公司資金美金5100元；乙○○則否認有侵占
      之侵權行為，辯稱：上訴人公司係境外公司，成立目的係
      因台灣的采鋒公司欲至大陸地區投資，故以上訴人公司名
      義投資大陸益鋒公司，上訴人公司接單後，再跟大陸益鋒
      公司訂貨，中間會有價差，當初股東有同意該價差用來償
      還大陸益鋒公司積欠采鋒公司之債務，伊領出美金5100元
      後存入采鋒公司的帳戶，係供作償還債務之用等語。經查
      ：上訴人公司法定代理人丙○○於台灣台中地方法院檢察
      署（下稱台中地檢署）97年度偵字第11591號案件中證述
      略以：采鋒公司與上訴人公司之股東原均相同，采鋒公司
      董監事曾決議上訴人公司有盈餘要先清償大陸益峰公司積
      欠采鋒公司之錢，大陸益峰公司台幹薪資、勞健保都由采
      鋒公司支付，之前確實有積欠采鋒公司等語（見台中地檢
      署97年度偵字第11591號偵查卷97年8月13日訊問筆錄）。
      證人廖顯參於上開案件中證述略以：我們全體董監事都同
      意將上訴人公司盈餘部分先償還積欠采鋒公司貨款（見上
      開偵查卷97年8月13日訊問筆錄）。證人即采鋒公司之監
      察人丁○○於原審證述略以：OBU帳戶其中一個功能就是
      大陸之益峰公司銷售貨款之收款帳戶，當時協議將貨款之
      百分之十保留於存摺中，未匯回大陸，其用途在於支付采
      鋒公司代墊大陸益峰公司台幹之勞健保費用，當初3家公
      司切割後，大陸益峰公司仍欠采鋒公司相當大金額之墊付
      款，在切割當時，就將該筆剩餘金額（指97年2月19日美
      金5100元）歸還采鋒公司，這部分之用途均在采鋒公司之
      董監事會議通過等語（見原審98年2月19日言詞辯論筆錄
      ）。足見97年2月19日由乙○○領取匯至采鋒公司之美金
      5100元，係依采鋒公司董監事決議所為。又台中地檢署97
      年度偵字第11591號就乙○○所涉侵占、背信部分認定乙
      ○○將上開美金5100元轉匯入采鋒公司帳內，既係依采鋒
      公司董監事決議所為，並無侵占、背信行為，已為不起訴
      處分確定，業經本院依職權調閱上開卷證查明屬實。
    上訴人公司係采鋒公司投資大陸益鋒公司而設立，三家公
      司股東相同，只是形式上成立不同名稱公司，方便營運及
      資金管理。而乙○○係依采鋒公司董監事之決議，提領系
      爭帳戶內之美金5100元以清償采鋒公司為大陸益鋒公司代
      墊之台籍幹部薪資、勞健保等費用，上訴人雖主張：上訴
      人公司、采鋒公司及大陸益鋒公司於股份交叉轉讓時，為
      釐清相關債權債務關係，已於96年10月由采鋒公司代表丁
      ○○與大陸益鋒公司代表林佩倫辦理結清，並據此簽訂設
      備合約，於合約款中一併付清采鋒公司之代墊款，大陸益
      鋒公司已無積欠采鋒公司任何款項云云，惟依上訴人所提
      出丁○○致大陸益鋒公司之信函，采鋒公司並未同意大陸
      益鋒公司所言已以機器合約金額結清其代墊款之情事，仍
      認大陸益鋒公司積欠采鋒公司之貨款美金1642.38元及台
      籍幹部薪資新台幣44萬4612元（見原審卷第124、125頁）
      ，故上訴人所稱大陸益鋒公司已無積欠采鋒公司任何款項
      乙節，尚難採信。又上訴人承認伊公司之設立主要為投資
      大陸益鋒公司匯入資金及對外接單收款之用，則乙○○前
      揭所稱上訴人公司接單後，再跟大陸益鋒公司訂貨等語，
      自堪採信。上訴人公司既有向大陸益鋒公司訂貨，對大陸
      益鋒公司即有支付貨款之義務，則上訴人公司為大陸益鋒
      公司代償該公司積欠采鋒公司之代墊款債務，在代償債務
      之範圍內，上訴人公司應支付大陸益鋒公司貨款之債務同
      歸於消滅，對上訴人公司即無造成任何損害，乙○○對上
      訴人公司自不負侵權行為之賠償責任。
   2.上訴人主張采鋒公司借貸美金3萬7050元部分：
    按當事人主張有利於己之事實，就其事實有舉證之責任，
      民事訴訟法第277條前段定有明文。次按民事訴訟如係由
      原告主張權利者，應先由原告負舉證之責，若原告先不能
      舉證，以證實自己主張之事實為真實，則被告就其抗辯事
      實即令不能舉證，或其所舉證據尚有疵累，亦應駁回原告
      之請求。又請求履行債務之訴，除被告自認原告所主張債
      權發生原因之事實外，應先由原告就其主張此項事實，負
      舉證之責任，必須證明其為真實後，被告於其抗辯事實，
      始應負證明之責任，此為舉證責任分擔之原則（最高法院
      17年上字第917號、43年台上字第377號判例參照）。次按
      消費借貸法律關係之成立，須具備：(1)借貸意思表示相互
      一致、(2)交付借貸物等特別要件，是當事人主張有金錢借
      貸關係存在，須就其發生所須具備之特別要件即金錢之交
      付及借貸意思表示互相一致負舉證之責任，若僅證明有金
      錢之交付，未證明借貸意思表示互相一致者，尚不能認為
      有金錢借貸關係存在（最高法院81年度台上字第2372號判
      決參照）。
    上訴人主張：96年4月4日美金3萬7050元匯至采峰公司帳
      戶，此款項應屬上訴人公司貸與采鋒公司之款項云云。采
      鋒公司則否認有借款之事實。依上開說明，上訴人自應就
      借貸事實負舉證責任。經查：丙○○於原審審理陳稱略以
      ：美金3萬7050元是因為采鋒公司當時在運作之時，資金
      發生缺口，所以才將上訴人公司美金3萬7050元匯到采鋒
      公司，供采鋒公司營運，也就是事實上借給采鋒公司營運
      週轉用，當初沒有約定借款利息，也沒有約定何時還款，
      當初沒有提到這個，是因為三家公司之股東是一樣的，所
      以開會時沒有提到等語（見原審98年5月7日言詞辯論筆錄
      ）。證人丁○○於原審審理時證述略以：當時財務仍由丙
      ○○掌管，丙○○告訴伊兩個月後會有資金缺口，請大家
      想辦法，後來發現上訴人公司OBU帳戶（境外帳戶）有資
      金留存，後於董事會議決議通過將美金3萬7050元轉至采
      鋒公司使用。另依被上訴人所提出采鋒公司96年3月7日之
      董事會議事錄載明「經主席丙○○徵詢全體出席董事無異
      議通過『本公司因為營運資金不足，擬將ＯＢＵ銀行帳戶
      存款結匯供營運用』之決議」（見原審卷第101頁），顯
      然乙○○於96年4月4日將上訴人公司系爭帳戶之美金3萬
      7050元匯至采鋒公司，係依據采鋒公司之董監事之決議所
      為。此乃因上訴人公司係采鋒公司為投資大陸益鋒公司所
      設立，股東相同，乙○○及丙○○主觀上認為上訴人公司
      與采鋒公司僅係形式上成立不同名稱公司，方便營運及資
      金管理，實質上係屬同一之公司，故兩家公司之資金可互
      為流通，乙○○乃會於當時由丙○○經營之采鋒公司資金
      發生缺口，將系爭帳戶內之美金3萬7050元匯至采鋒公司
      供其營運之用，自難認乙○○所代表之上訴人公司及丙○
      ○所代表之采鋒公司於當時有成立借貸契約之意思，尚不
      能僅因上訴人公司有匯款美金3萬7050元予采鋒公司之事
      實，遽認上訴人公司係將美金3萬7050元借貸予采鋒公司
      。再依被上訴人所提出之上訴人公司與采鋒公司之存摺（
      附本院卷第47至52頁），顯示采鋒公司自其台中商業銀行
      帳戶於95年7月5日提領美金10萬7860元及95年12月28日提
      領美金3萬0935元，而於95年7月6日匯入美金10萬7811.26
      元及96年1月4日匯入美金3萬0395元至上訴人公司系爭帳
      戶（被上訴人所提出之存摺於96年4月4日有匯出美金3萬
      7070元，即為本件96年4月4日之匯款美金3萬7050元及手
      續費美金20元，自屬上訴人公司之存摺），采鋒公司匯入
      上訴人公司之款項高達美金13萬8206.26元，遠超過
      本件上訴人公司匯入采鋒公司之美金3萬7050元，益證本
      件上訴人公司匯入采鋒公司之美金3萬7050元係屬兩家公
      司之資金調動，仍不及於采鋒公司匯入上訴人公司之金額
      。上訴人既未能就其與采鋒公司間具有金錢借貸之意思表
      示合致，盡其舉證之責任，上訴人主張其就美金3萬7050
      元之匯款與采鋒公司有金錢借貸之法律關係乙節，應屬無
      據。
    上訴人再主張被上訴人所提出之采鋒公司96年3月7日董事
      會議事錄，該議事錄所載主席及紀錄均為丙○○，且未經
      丙○○簽名或蓋章，真實性存疑，且非屬上訴人公司之董
      事會議事錄，亦未經上訴人公司及采鋒公司股東會承認云
      云。但采鋒公司96年3月7日董事會議事錄之內容係屬真正
      ，業經丙○○及出席該次會議之采鋒公司監察人丁○○於
      原審證述屬實，已如前述，而上訴人公司之匯款3萬7050
      元予采鋒公司係屬兩家公司之資金調動，難認雙方有金錢
      借貸之法律關係存在，是96年3月7日董事會議事錄非屬上
      訴人公司，亦未經上訴人公司及采鋒公司股東會之承認，
      仍無法為有利上訴人之認定。
  (四)備位之訴部分：
    上訴人公司於96年4月4日、97年2月19日分別匯款美金3萬70
    50元及美金5100元至采鋒公司帳戶，上訴人因此主張采鋒公
    司受有不當得利。惟依前所述，上訴人公司於96年4月4日匯
    款美金3萬7050元予采鋒公司，係兩家公司之資金調動，上
    訴人公司所匯之款項尚不及采鋒公司匯入系爭帳戶之美金13
    萬8206.26元；上訴人公司於97年2月19日匯款美金5100元予
    采鋒公司，係代償大陸益鋒公司積欠采鋒公司之代墊款債務
    。足見上訴人公司並未受有損失，采鋒公司亦未獲得不當利
    得，上訴人主張其匯入采鋒公司帳戶之美金4萬2150元係屬
    采鋒公司之不當得利，即無可採。
  (五)綜上所述，上訴人先位聲明依侵權行為之法律關係請求乙○
    ○給付美金5100元，依消費借貸法律關係請求采鋒公司給付
    美金3萬7050元，及自起訴狀繕本送達翌日起至清償日止，
    按年息百分之5計算之利息；備位聲明依不當得利之法律關
    係請求采鋒公司給付美金4萬2150元，及自起訴狀繕本送達
    翌日起至清償日止，按年息百分之5計算之利息，均屬無據
    。原審駁回上訴人上開先位聲明之請求，尚無不合，上訴意
    旨指摘原判決不當，為無理由，應予駁回。上訴人於本院追
    加上開備位聲明之請求，亦無理由，應併駁回。本件事證已
    臻明確，兩造其餘攻擊防禦方法，均與判決之結果不生影響
    ，爰不逐一論述，併予敘明。
參、結論：本件上訴及追加之訴均無理由，依民事訴訟法第449
    條第1項、第78條，判決如主文。
中    華    民    國    98    年    10    月    6     日
                民事第四庭    審判長法  官  陳蘇宗
                                    法  官  李寶堂
                                    法  官  黃永祥
以上正本係照原本作成。
不得上訴。
                                    書記官  陳信和
中    華    民    國    98    年    10    月    7     日
                                                      Ｓ


司法院資訊處製作；財團法人民間司法改革基金會備份。
